【裁判字號】    97,交聲,2909
【裁判日期】    971231
【裁判案由】    聲明異議
【裁判全文】
臺灣高雄地方法院交通事件裁定        97年度交聲字第2909號
原處分機關  交通部公路總局高雄區監理所
異  議  人
即受處分人  甲○○
                      號
上列受處分人因聲明異議案件，對於交通部公路總局高雄區監理
所97年12月10日所為之處分（原處分案號：高監營裁字裁80-NO0
000000號），聲明異議，本院裁定如下：
    主  文
原處分關於吊扣汽車駕駛執照十二個月部分撤銷。
上開撤銷部分不罰。
    理  由
一、聲明異議意旨略以：異議人即受處分人甲○○因酒後騎乘機
    車之違規，除遭裁處罰鍰外，另遭吊扣汽車駕照之處分，將
    使異議人無法再駕駛自用小客貨車謀生，請求撤銷吊扣汽車
    駕照之處分等語。
二、按汽車駕駛人，駕駛汽車經測試檢定有酒精濃度超過規定標
    準之情形者，處新臺幣（下同）15,000元以上60,000元以下
    罰鍰，並當場移置保管其車輛及吊扣其駕駛執照1 年，道路
    交通管理處罰條例第35條第1 項第1 款定有明文。而所謂酒
    精濃度超過規定之標準者，依道路交通安全規則第114 條第
    2 款之規定，係指汽車駕駛人飲用酒類或其他類似物後其吐
    氣所含酒精濃度超過每公升0.25毫克或血液中酒精濃度超過
    0.05% 以上者。次按，汽車駕駛人，因違反本條例及道路交
    通安全規則之規定，受吊銷駕駛執照處分時，吊銷其持有各
    級車類之駕駛執照，道路交通管理處罰條例第68條定有明文
    。此規定係於94年12月14日修正公布，並於95年3 月1 日施
    行，而修正前之道路交通管理處罰條例第68條則係規定「汽
    車駕駛人，因違反本條例及道路交通安全規則之規定，受吊
    扣或吊銷駕駛執照處分時，吊扣或吊銷其持有各級車類之駕
    駛執照」，觀其修法意旨，係以「原條文將違規駕駛人所持
    有之各級車類駕駛執照一併吊扣或吊銷，失之過酷，影響人
    民工作及生活甚鉅」為由，而刪除吊扣駕駛人駕駛執照時，
    應吊扣駕駛人持有各級車類駕駛執照之規定，是依現行道路
    交通管理處罰條例，已無得吊扣駕駛人所持有他級駕駛執照
    之依據存在，從而，於為吊扣駕駛人駕駛執照之處分時，自
    僅得吊扣駕駛人違規時所駕駛該級車類之駕駛執照，以限制
    其繼續駕駛該級車類行駛道路之權利，若駕駛人並無該級車
    類之駕駛執照，即無從執行吊扣駕駛執照之處分，而僅係應
    否依道路交通管理處罰條例第22條第1 項規定處罰駕駛人之
    問題。
三、經查：
(一)異議人於民國97年11月12日15時28分許，飲酒後其呼氣中所
    含酒精濃度達每公升0.46毫克，超過每公升0.25毫克之規定
    標準，而仍無照騎乘車牌號碼OEJ-551 號普通重型機車上路
    ，嗣行經高雄縣仁武鄉○○路與澄觀路交岔路口時，經警掣
    單舉發，並經原處分機關以異議人因駕車時酒精濃度超過規
    定標準及領有小型車駕駛執照駕駛重型機器腳踏車等情，而
    分別違反道路交通管理處罰條例第35條第1 項第1 款、第22
    條第1 項第4 款之規定為由，裁處吊扣異議人之「汽車駕駛
    執照」12月（另裁處罰鍰3 萬元、1,800 元及施以道安講習
    部分，異議人並無不服）等情，業據異議人自承在卷，並有
    高雄縣政府警察局高警交字第N00000000 號舉發違反道路交
    通管理事件通知單、交通部公路總局高雄區監理所高監營裁
    字裁80-N00000000號違反道路交通管理事件裁決書各1 紙附
    卷可稽，是異議人上開酒後無照駕車違規事實已明，堪以認
    定。
(二)惟本件異議人既係駕駛普通重型機車違反道路交通管理處罰
    條例第35條第1 項第1 款之規定，揆諸前揭法律規定及說明
    意旨，原處分機關依法即僅能吊扣其普通重型機車駕駛執照
    ，並無得吊扣異議人持有他級駕駛執照之依據，自不得因異
    議人未領有普通重型機車駕駛執照，即吊扣其普通小型車之
    駕駛執照以代之。是原處分機關以異議人有上開違規行為，
    逕行裁處吊扣異議人之普通小型車駕駛執照，已難謂係適法
    之處分。又上開處置方式，雖可能產生無照駕駛之駕駛人，
    反而較有照駕駛之駕駛人得受有毋需吊扣駕駛執照處罰利益
    之疑慮，然行政行為，採取之方法所造成之損害不得與欲達
    成目的之利益顯失均衡，為行政程序法第7 條第3 款所明定
    ，本件異議人並無普通重型機車駕駛執照可供吊扣，原處分
    機關因此吊扣異議人普通小型車之駕駛執照，雖可能達成杜
    絕異議人將來繼續酒醉駕車之目的，惟亦同時造成剝奪異議
    人駕駛普通小型車之結果，對其工作及生活影響甚大，甚而
    危及其就業謀生問題，此所造成之損害，與欲達成目的之利
    益（限制異議人駕駛普通重型機車，以預防酒醉駕駛普通重
    型機車所造成之危害）顯失均衡，復與前揭道路交通管理處
    罰條例第68條之修法意旨亦不相符合，益見其處分違法之處
    ，自有未恰。
(三)至原處分機關移送書雖援引交通部95年5 月8 日交路字第09
    50030639號、94年9 月15日交路字第0940051433號、89年8
    月30日交路89字第008861號函釋，認有領有聯結車、大客車
    、大貨車或小型車駕駛執照，於駕駛機車而違反道路交通管
    理處罰條例第35條時，仍可吊扣其所持有之其他駕駛執照等
    語。惟按法官依據法律獨立審判，為憲法第80條所明定，且
    依司法院大法官會議釋字第137 號、第216 號解釋意旨，各
    機關依其職掌就有關法規為釋示之行政命令，法官於審判案
    件時，固可予以引用，但仍得依據法律，表示適當之不同見
    解，並不受其拘束。而道路交通管理處罰條例第68條規定業
    經修正，且行政行為採取之方法所造成之損害不得與欲達成
    目的之利益顯失均衡，均如前述，準此，交通部前開函文於
    此自不宜再予援用，併予敘明。
四、綜上所述，原處分機關僅能吊扣異議人違規當時所駕駛之車
    輛種類即普通重型機車之駕駛執照，不得代以吊扣其普通小
    型車之駕駛執照，原處分機關未審酌新修正之法律規定，逕
    對異議人裁處吊扣普通小型車駕駛執照12個月之處分，於法
    未合。是異議人此部分異議為有理由，應由本院將此部分之
    處分撤銷，又因異議人並無普通重型機車駕駛執照可供執行
    吊扣，爰就此部分另為不罰之諭知。至原處分關於罰鍰及施
    以道安講習之部分，異議人並未聲明異議，不在本件審究範
    圍內，附此敘明。
五、依道路交通案件處理辦法第20條前段，裁定如主文。
中    華    民    國    97    年    12    月    31    日
                  交通法庭    法  官  蔣志宗
以上正本證明與原本無異。
如不服本裁定應於送達後5日內向本院提出抗告狀。
中    華    民    國    97    年    12    月    31    日
                              書記官  李崑良


司法院資訊處製作；財團法人民間司法改革基金會備份。
